【裁判字號】    99,交聲,3235
【裁判日期】    991025
【裁判案由】    交管條例聲異
【裁判全文】
臺灣板橋地方法院交通事件裁定        99年度交聲字第3235號
原處分機關  交通部公路總局臺北區監理所板橋監理站
異  議  人
即受處分人  甲○○
上列異議人因違反道路交通管理處罰條例事件，對於交通部公路
總局臺北區監理所板橋監理站民國97年11月27日所為之裁決（原
處分案號：板監裁字第裁41-CP0000000號），聲明異議，本院裁
定如下：
    主  文
原處分撤銷。
甲○○汽車駕駛人在禁止臨時停車處所停車，處罰鍰新臺幣陸佰
元。
    理  由
一、原處分意旨略以：異議人即受處分人甲○○於民國97年3 月
    12日10時6 分許，將車牌號碼ITD-876 號重型機車停放於臺
    北縣板橋市○○街2 弄8 巷內，因有「在禁止臨時停車處所
    停車」之交通違規，經臺北縣政府警察局板橋分局（下稱原
    舉發單位）於97年3 月26日製發北縣警交字第CP0000000 號
    舉發違反道路交通管理事件通知單（下稱舉發通知單）逕行
    舉發，並對異議人之車籍地址臺北縣板橋市○○路○ 段75巷
    10號5 樓寄送上開舉發通知單1 紙及採證照片1 張，業於97
    年3 月31日依法辦理寄存送達。嗣異議人逾應到案期限60日
    以上到案，原處分機關遂於97年11月27日，以板監裁字第裁
    41-CP0000000號違反道路交通管理事件裁決書（下稱裁決書
    ），依道路交通管理處罰條例第56條第1 項第1 款規定，裁
    處異議人罰鍰新臺幣（下同）1200元。
二、異議意旨略以：異議人車牌號碼ITD-876 號機車老舊，久未
    騎乘，平時均按規定停放於板橋市○○街停車格內。因機車
    老舊，故未註銷。該處位於捷運站旁，眾多機車爭相停放，
    致停車位嚴重不足，不明人士為求一己之便，遂將異議人機
    車移往紅線區，致被拖吊。綜上，異議人既非故意亦無過失
    ，其咎實不應歸責異議人。爰為此聲明異議請求鈞院撤銷原
    處分云云。
三、按標繪紅實線於路側，用以禁止臨時停車，道路交通標誌標
    線號誌設置規則第149條第1項第1款第5目定有明文；又汽車
    （包括機器腳踏車）駕駛人在禁止臨時停車處所停車者，處
    600 元以上1200元以下罰鍰，道路交通管理處罰條例第56條
    第1 項第1 款亦有明文。再按汽車駕駛人違規停車而駕駛人
    不在場，經以科學儀器取得證據資料證明其行為違規，當場
    不能或不宜攔截製單舉發者，得對汽車所有人逕行舉發，如
    汽車所有人認為受舉發之違規行為應歸責他人者，得於通知
    單記載之應到案日期前，檢附相關證據及足資辨識、通知應
    歸責人之證明文件，向處罰機關告知應歸責人，處罰機關應
    即另行通知應歸責人到案依法處理，逾期未依規定辦理者，
    仍依道路交通管理處罰條例各該違反條款規定處罰，道路交
    通管理處罰條例第7 條之2 第1 項第7 款、第2 項第3 款、
    違反道路交通管理事件統一裁罰基準及處理細則第36條分別
    定有明文。
四、再按處理違反道路交通管理事件，有關文書送達之程序，依
    行政程序法之規定，違反道路交通管理事件統一裁罰基準及
    處理細則第5 條定有明文。又按送達，於應受送達人之住居
    所、事務所或營業所為之。但在行政機關辦公處所或他處會
    晤應受送達人時，得於會晤處所為之。應受送達人有就業處
    所者，亦得向該處所為送達；於應送達處所不獲會晤應受送
    達人時，得將文書付與有辨別事理能力之同居人、受雇人或
    應送達處所之接收郵件人員；應受送達人或其同居人、受雇
    人、接收郵件人員無正當理由拒絕收領文書時，得將文書留
    置於應送達處所，以為送達；送達，不能依前2 條規定為之
    者，得將文書寄存送達地之地方自治或警察機關，並作送達
    通知書兩份，1 份黏貼於應受送達人住居所、事務所、營業
    所或其就業處所門首，另1 份交由鄰居轉交或置於該送達處
    所信箱或其他適當位置，以為送達。前項情形，由郵政機關
    為送達者，得將文書寄存於送達地之郵政機關。寄存機關自
    收受寄存文書之日起，應保存3 個月。行政程序法第72條第
    1 項、第3 項、第73條第1 項、第3 項、第74條亦分別定有
    明文。
五、經查：
  (一)本件裁決書，經原處分機關向「臺北縣板橋市○○路○ 段75
    巷10號5 樓」為送達，因未獲會晤異議人亦無受領文書之同
    居人、受僱人或應送達處所之接收郵件人員，而於97年12月
    3 日寄存於送達地之郵政機關即板橋大觀路郵局，有交通部
    公路總局台北區監理所板橋監理站違反道路交通管理事件裁
    決書、送達證書影本各1 紙在卷可稽。惟異議人於93年1 月
    27日已將戶籍遷至臺北縣板橋市○○街30之2 號12樓之4 ，
    至今仍未遷出乙節，有異議人個人基本資料查詢結果1 紙在
    卷可參，堪信屬實。原處分機關上揭送達地址雖為監理機關
    汽車車籍資料原登記之車主地址，惟觀諸道路交通安全規則
    第23條第1 項之立法目的，車籍地址登記僅係在確保公路監
    理機關對於車輛動態之掌握，以保障汽車所有人之權益，屬
    公路監理機關對於車輛動態掌握之行政管理措施，行政機關
    尚不得完全以車籍地址為準，而逕以之作為認定是否已向受
    處分人合法送達各項文書或處分之唯一證據，仍須另視該車
    籍地址有無符合行政程序法所定受送達人之住居所等要件，
    凡此亦為各行政機關可依職權自行查明之事項。從而，原處
    分機關未予詳查當時異議人實際之住居所，就上開裁決書僅
    向異議人登記車籍地址「臺北縣板橋市○○路○ 段75巷10號
    5 樓」為送達，其送達程序與前揭行政程序法之規定尚有未
    合，當不生合法送達之效力。從而，既不能認為已將原處分
    書合法送達異議人，20日之異議期間即無從起算，異議人於
    知悉行政執行之通知後，始於99年10月6 日聲明異議，尚難
    認已逾期，合先敘明。
  (二)再查，異議人於97年3 月12日10時6 分許，將車牌號碼ITD-
    876 號重型機車，停放在臺北縣板橋市○○街2 弄8 巷內，
    有「在禁止臨時停車處所停車」之交通違規事實，有上開舉
    發通知單1 紙及採證照片1 張為憑（見本院卷宗第6 、7 頁
    ），足認異議人確有上開交通違規事實無疑。異議人雖辯稱
    ：異議人車牌號碼ITD-876 號機車老舊，久未騎乘，平時均
    按規定停放於板橋市○○街停車格內。因該處位於捷運站旁
    ，眾多機車爭相停放，致停車位嚴重不足，不明人士為求一
    己之便，遂將異議人機車移往紅線區云云。惟按交通警察掣
    單舉發違反道路交通管理處罰條例所列之違規事實，本質上
    為行政處分，係公務員基於職務上之公權力，依法就特定之
    具體事件所為之具公法上效果之單方面行政行為，如無形式
    上顯然之瑕疵可指，基於公務員為公法上行為具有公信力之
    原則，該行政行為當可被推定為真正，其據以依法處分之事
    實認定亦為正確無誤，此與民事訴訟法第355條第2項規定「
    文書依其程式及意旨得認作公文書，推定其為真正」之情形
    相同。本此公信原則，立法者乃賦予行政機關制定違反道路
    交通事件統一裁罰基準及處理細則，使執行勤務員警得當機
    處分，以達其維護交通秩序、安全之行政目的。準此，刑事
    訴訟法就犯罪證據所列有關之規定與屬於行政秩序罰之交通
    違規裁罰本質不合之部分，自不在準用之列，換言之，交通
    違規行政爭訟之舉證責任原理，應非如刑事案件中，必須超
    越任何合理懷疑，始可為有罪判決之嚴格程度，而係應與民
    事訴訟之舉證責任原理相類似，亦即基本上應就行政機關與
    人民所各自主張有利於己之事實，分配其應盡之舉證責任，
    而非逕予準用刑事訴訟上之「無罪推定」原則，此觀諸行政
    訴訟法第136 條，規定行政訴訟程序準用民事訴訟法第277
    條舉證責任分配原則之立法意旨即甚明瞭。異議人僅空言其
    機車係遭人移置，卻未能提出任何證據以實其說，自難以遽
    信為真。況本案舉發當時駕駛人既不在現場，揆諸前揭道路
    交通管理處罰條例第7 條之2 第1 項第7 款、第2 項第3 款
    及違反道路交通管理事件統一裁罰基準及處理細則第36條等
    規定，員警本即得以科學儀器採證後，對機車所有人逕行舉
    發，如受罰之機車所有人未能檢附相關證據及足資辨識應歸
    責人之證明文件，向處罰機關告知應歸責人時，原處分機關
    仍應對車輛所有人處罰，故原處分機關依員警拍攝之採證照
    片，對本案違規車輛之所有人即異議人裁罰，於法自屬有據
    。
  (三)末查，上開交通違規事實，經原舉發單位於97年3 月26日製
    發上開舉發通知單逕行舉發，記載應於97年4 月25日前到案
    ，並付郵送達臺北縣板橋市○○路○ 段75巷10號5 樓，復因
    郵政機關未獲會晤異議人亦無受領文書之同居人、受僱人或
    應送達處所之接收郵件人員，於97年3 月31日寄存於板橋大
    觀路郵局等情，固有上開舉發通知單、送達證書影本各1 紙
    在卷可考。然異議人於93年1 月27日將戶籍遷至臺北縣板橋
    市○○街30之2 號12樓之4 ，至今仍未遷出乙節，業如前述
    ，原舉發單位於97年3 月26日製發上開舉發通知單時，未予
    詳查當時異議人實際之住居所，就上開裁決書僅向異議人登
    記車籍地址「臺北縣板橋市○○路○ 段75巷10號5 樓」為送
    達，其送達程序與前揭行政程序法之規定尚有未合，當不生
    合法送達之效力。是以，上開舉發通知單既有送達不合法之
    處，自難認定異議人已知悉上開交通違規事實為警舉發乙事
    ，此實屬非可歸責於異議人之事由，現實上異議人顯無法於
    上開舉發通知單所定應到案日期前到案申訴答辯，或自動繳
    納罰鍰，俾能獲取較輕處罰之機會，對異議人之程序保障自
    始即有未盡週延之處，自有違正當法律程序原則。原處分機
    關未予詳查，事後復未給予異議人補正機會，遽以對異議人
    裁處法定最高額之罰鍰金額，難認適法。
六、綜上所述，本件異議人確有於上揭時、地，在禁止臨時停車
    處所停車之交通違規事實，事證明確，惟原處分既有上開可
    議之處，自屬無可維持，案經異議人聲明異議，自應由本院
    撤銷原處分，並依法諭知如主文第2 項所示之處罰，以資適
    法。
據上論斷，應依道路交通管理處罰條例第87條第2 項，道路交通
案件處理辦法第20條前段，裁定如主文。
中    華    民    國    99    年    10    月    25    日
                        交通法庭  法  官  黃司熒
以上正本證明與原本無異。
如不服本裁定，應於裁定送達後5 日內，向本院提出抗告狀（應
附繕本）。
                                  書記官   屠衛民
中    華    民    國    99    年    10    月    25    日

司法院資訊處製作；財團法人民間司法改革基金會備份。
